臺灣臺南地方法院民事判決　　　　　　　100年度訴字第840號
原　　　告　元大商業銀行股份有限公司
法定代理人　顏慶章
訴訟代理人　王儀鳳
　　　　　　宋尚賢
被　　　告　蘇宗輝
　　　　　　蘇奕壬即蘇宗烈
上二人共同
訴訟代理人　陳惠菊律師
上列當事人間分配表異議之訴等事件，經本院於民國100年8月25
日言詞辯論終結，判決如下：
    主  文
原告之訴駁回。
訴訟費用新臺幣參萬肆仟捌佰伍拾捌元由原告負擔。
    事實及理由
壹、程序方面：
    按訴狀送達後，原告不得將原訴變更或追加他訴，但請求之
    基礎事實同一者，不在此限，民事訴訟法第255條第1項第2
    款定有明文。所謂請求之基礎事實同一者，係指變更或追加
    之訴與原訴之主要爭點有其共同性，各請求所主張之利益在
    社會生活上可認係屬同一或關連之紛爭，而就原請求之訴訟
    及證據資料，於審理繼續進行時，在相當程度範圍內具有同
    一性或一體性，得期待於後請求之審理予以利用，且無害於
    他造當事人程序權之保障，俾先後兩請求在同一程序中得加
    以解決，避免重複審理，進而為統一解決紛爭（最高法院91
    年度臺抗字第552號、91年度臺抗字第648號裁定參照）。經
    查：原告起訴聲明第1項請求「確認被告蘇宗輝就被告蘇奕
    壬即蘇宗烈所有如附表所示之房地，於90年5月16日臺南市
    新化地政事務所090年新地普字第060730號收件、90年5月16
    日設定登記之200萬元抵押權所擔保金錢消費借貸關係不存
    在」之依據，原主張係通謀虛偽意思表示（本院卷第48頁反
    面），嗣併主張被告2人間未交付消費借貸之金錢，故消費
    借貸關係不存在（本院卷第80頁反面）；另原告於100年8月
    22日追加備位聲明，主張依民法第244條第1項撤銷被告2人
    間就附表所示之房地所為抵押權設定行為（本院卷第64頁）
    。核原告所訴，均須審酌被告2人間就附表所示房地設定之
    抵押權所擔保金錢消費借貸關係是否有效存在；被告蘇宗輝
    是否因而得就本院民事執行處100年度司執北字第8026號強
    制執行事件中，拍賣附表所示房地之價金優先受分配。是原
    告所主張之利益屬同一，原請求之訴訟及證據資料於變更之
    訴有加以利用之可能性與價值，宜於同一訴訟程序審理，藉
    以一次解決紛爭，俾符訴訟經濟之要求，況對於被告程序權
    之保障並無不利影響，揆諸前揭說明，原告起訴及追加之訴
    基礎事實即屬同一，自應予准許。
貳、實體方面：
一、原告起訴主張：
  (一)原告前曾對被告蘇奕壬即蘇宗烈所有如附表所示之房地（下
    稱系爭房地）聲請假扣押，由本院民事執行處以90年度執全
    字第2583號事件受理。嗣被告蘇宗輝於100年1月間，持系爭
    房地拍賣抵押物裁定、裁定確定證明書、系爭房地抵押權設
    定契約書，聲請強制執行拍賣系爭房地，由本院民事執行處
    以100司執北字第8026號事件受理。日前原告接獲本院民事
    執行處通知100年6月1日已就系爭房地拍賣所得金額作成分
    配表，擇訂100年6月24日實施分配。惟原告主張被告2人間
    就系爭房地所設定之抵押權，並無任何消費借貸金錢之交付
    ；屬通謀虛偽意思表示；且為無償行為，侵害原告權利，原
    告得依民法第244條第1項撤銷之。被告蘇宗輝既非抵押權人
    ，不應於本院民事執行處100年度司執北字第8026號強制執
    行事件取得分配款，乃依法提起本件分配表異議之訴。
  (二)一般抵押，必先有被擔保之債權存在，而後抵押權始得成立
    ，即抵押權具有從屬性，以債權之成立為前提，若其債權不
    成立或無效時，其抵押權即不生效力。又稱消費借貸者，謂
    當事人一方移轉金錢或其他代替物之所有權於他方，而約定
    他方以種類、品質、數量相同之物返還之契約，民法第474
    條第1項定有明文。被告2人為旁系血親親屬關係；被告2人
    於90年5月16日就系爭房地設定抵押權後，被告蘇奕壬即蘇
    宗烈擔任總經理之訴外人裕贊實業股份有限公司（下稱裕贊
    公司）旋於3日後之90年5月21日發生存款不足退票，可見裕
    贊公司之財務於系爭房地設定抵押權時已週轉困難，被告蘇
    奕壬即蘇宗烈時任裕贊公司總經理，兼該公司向原告借款之
    連帶保證人，其對裕贊公司財務狀況應知之甚稔，竟為逃避
    債務，與其兄即被告蘇宗輝共同編織本件不實債權，意圖藉
    此領回系爭房地部分價金，以逃避債權人之追索，被告蘇奕
    壬即蘇宗烈就系爭房地所設定之抵押權，並未取得任何消費
    借貸金錢，故系爭房地抵押權所擔保金錢消費借貸關係即不
    成立，若此主張無理由，則原告主張系爭房地設定抵押權為
    通謀虛偽意思表示而無效，故本院民事執行處100年6月1日
    所製作，訂於100年6月24日分配之分配表中，關於被告蘇宗
    輝即抵押權人受分配金額新臺幣（下同）l,605,362元，應
    予剔除，該剔除之金額依法另行分配。
  (三)若認系爭房地之抵押權有效存在，惟被告蘇宗輝一再主張其
    對系爭房地之抵押債權乃被告蘇奕壬即蘇宗烈以本票4紙分
    別於89年2月16日、90年1月20日、90年4月8日、90年5月16
    日向其借貸50萬元、20萬元、50萬元、80萬元而來，則被告
    蘇宗輝90年5月16日就系爭房地所設定之抵押權既係擔保設
    定前已發生之債務，參照最高法院51年台上字第3528號判例
    ，應評價為無償行為，而被告蘇宗輝以抵押權人之地位參與
    分配而優先受償，顯已侵害原告債權，原告爰依民法第244
    條第1項之規定，訴請撤銷被告2人間就系爭房地設定抵押權
    行為，被告2人間之系爭房地抵押權設定行為既遭撤銷，被
    告蘇宗輝即不得以第一順位抵押權人而受優先分配，故本院
    民事執行處100年6月1日所製作，訂於100年6月24日分配之
    分配表中，關於被告蘇宗輝受分配金額l,605,362元，應予
    剔除，該剔除之金額依法另行分配。
  (四)並聲明：
  1.先位聲明
  (1)確認被告蘇宗輝就被告蘇奕壬即蘇宗烈所有如附表所示之房
    地，於90年5月16日臺南市新化地政事務所090年新地普字第
    060730號收件、90年5月16日設定登記之200萬元抵押權所擔
    保金錢消費借貸關係不存在。
  (2)本院100年度司執北字第8026號強制執行事件於100年6月1日
    製作，訂於100年6月24日分配之分配表次序2、次序8及分配
    結果彙總表、債權人分配金額彙總表，關於被告蘇宗輝受償
    之金額21,214元、1,584,148元應予剔除，該剔除之金額依
    法另行分配。
  (3)訴訟程序費用由被告連帶負擔。
  2.備位聲明
  (1)被告蘇宗輝與被告蘇奕壬即蘇宗烈向臺南市新化地政事務所
    於90年5月16日就附表所示強制執行標的物所共同擔保所設
    定之200萬元抵押權登記之抵押權設定行為應予撤銷，原分
    配表所列被告蘇宗輝之債權及分配金額均應更正為0元，並
    重為分配。
  (2)訴訟費用由被告連帶負擔。
二、被告2人則以：
  (一)被告蘇宗輝對於被告蘇奕壬即蘇宗烈確有債權存在，被告蘇
    宗輝為確保自身之債權得以如期獲得清償，乃要求被告蘇奕
    壬提供系爭房地為擔保抵押，並無違一般抵押權成立上之從
    屬性，且符合抵押權設定之要件。況且被告蘇宗輝陸續匯給
    被告蘇奕壬之借款數額頗鉅，縱被告2人間為旁系血親之親
    屬關係，被告蘇宗輝為確保自身權益，要求被告蘇奕壬提供
    擔保，於法亦無不符，豈可僅因被告2人間有親屬關係，即
    謂被告間之抵押債權為不實。再者，原告主張被告蘇奕壬係
    擔任裕贊公司向其借款之連帶保證人，則原告當時本可要求
    被告蘇奕壬提供擔保，以保障自身債權之實現，惟原告當時
    捨而不為，豈可至今日因無法優先受償，即謂被告蘇宗輝取
    得之抵押權設定為不實。
  (二)況一般公司如發生財務危機，必定四處籌措資金，使公司已
    開立之票據能如期兌現，以確保信用。惟倘若無法於票據到
    期日前，如期籌措全部資金，則先前已籌到之金額將功虧一
    簣，則發生跳票，亦在所難免。被告蘇奕壬任職之裕贊公司
    既發生財務週轉困難，即代表裕贊公司急需用錢，是被告蘇
    奕壬為籌措資金，四處尋找可解燃眉之急之金援，在無足夠
    之金援資金情況下，裕贊公司因存款不足發生跳票，實為理
    所當然之情形。原告卻以此認被告2人間設定抵押權為不實
    ，其理由實過於牽強，僅為原告臆測之詞。
  (三)又民法第244條第1項所謂無償行為於單獨行為時，係如遺贈
    、捐助及債務免除是；於契約行為時係如贈與、無息借貸、
    保證等；物權行為如所有權移轉、權利讓與，以其原因之債
    權行為無償者為前提。被告2人間因借貸而設定抵押權，應
    屬具有對價關係，並非民法第244條第1項之無償行為，原告
    主張依民法第244條第1項並無理由。
  (四)並聲明：
  1.原告之訴駁回。
  2.訴訟費用由原告負擔。
三、兩造不爭執事項
  (一)90年5月16日被告蘇宗輝就被告蘇奕壬即蘇宗烈所有如附表
    所示不動產（即系爭房地）設定200萬元之第一順位抵押權
    （下稱系爭抵押權）。
  (二)90年6月22日原告（原名亞太商業銀行股份有限公司，嗣更
    名為復華商業銀行股份有限公司，嗣又更名為元大商業銀行
    股份有限公司）具狀主張被告蘇奕壬即蘇宗烈於87年10月19
    日向亞太銀行借款150萬元，惟未依約清償，聲請假扣押查
    封被告蘇奕壬即蘇宗烈所有之系爭房地，由本院以90年度裁
    全字第4753號、90年度執全字第2583號事件受理。
  (三)100年1月間被告蘇宗輝於持本院98年度拍字第716號拍賣抵
    押物裁定及裁定確定證明書、抵押權設定契約書，聲請強制
    執行拍賣被告蘇奕壬即蘇宗烈所有系爭房地，由本院以100
    年度司執字第8026號事件受理（下稱系爭執行案件）。
  (四)100年4月25日原告持臺灣臺中地方法院96年8月16日96年度
    執未字第53466號債權憑證（債務人為裕贊公司、劉婉玲即
    劉栯樺、被告蘇奕壬即蘇宗烈、劉紀月）聲請強制執行拍賣
    被告蘇奕壬即蘇宗烈所有系爭房地，由本院以100年度司執
    字第34466號事件受理，嗣併入系爭執行案件。
  (五)100年4月25日原告持臺灣臺中地方法院97年12月24日中院彥
    民執97執未字第102561號債權憑證（債務人為劉婉玲即劉栯
    樺、被告蘇奕壬即蘇宗烈、劉紀月）聲請強制執行拍賣被告
    蘇奕壬即蘇宗烈所有系爭房地，由本院以100年度司執字第3
    4467號事件受理，嗣併入系爭執行案件。
  (六)系爭房地於100年5月17日由被告蘇宗輝以180萬元拍定，本
    院民事執行處系爭執行事件並於100年6月1日作成分配表，
    訂於100年6月24日分配，依該分配表被告蘇宗輝可分得分配
    次序2之執行費21,214元、分配次序8之第一順位抵押權優先
    債權1,584,148元（下合稱系爭分配款）。
四、本件爭點
  (一)被告2人間就系爭房地所為之設定系爭抵押權行為是否無金
    金錢之交付而不存在？
  (二)被告2人間就系爭房地所為之設定系爭抵押權行為是否為通
    謀虛偽意思表示而無效？
  (三)原告依民法第244條第1項之規定撤銷被告2人間設定系爭抵
    押權之行為，有無理由？
五、本院得心證之理由：
  (一)先位部分
  1.按稱普通抵押權者，謂債權人對於債務人或第三人不移轉占
    有而供其債權擔保之不動產，得就該不動產賣得價金優先受
    償之權；又抵押權人，於債權已屆清償期，而未受清償者，
    得聲請法院，拍賣抵押物，就其賣得價金而受清償，民法第
    860條、第873條分別定有明文，準此，抵押權係就抵押物拍
    賣所得之價金優先受清償之權利。經查：系爭房地拍賣所得
    之價金，因原告提起分配表異議之訴而尚未分配，故系爭抵
    押權是否有效成立，影響被告蘇宗輝得否就系爭房地拍賣所
    得之價金優先受償，原告主張系爭抵押債權自始不存在，惟
    為被告2人所否認，此一法律上不安之狀態，得以本件確認
    判決將之除去，堪認原告本件確認訴訟，有即受確認判決之
    法律上利益。
  2.次按消費借貸為要物契約，因金錢或其他代替物之交付而生
    效力，如當事人間就是否已實際交付之事實有爭執，應由主
    張已為交付之貸與人負舉證責任；又民事訴訟法上所謂之公
    文書與私文書，係依其製作人而為區別。凡機關或公務員，
    按其職務，依照法定方式所製作之文書，謂之公文書。民事
    訴訟法第355條第1項公文書推定為真正之規定，係僅指公文
    書之形式證據力而言，至於公文書是否具備實質證據力，法
    院仍應依自由心證，本諸經驗法則判斷之事實有爭執，應由
    主張已為交付之貸與人負舉證責任（最高法院88年台上字第
    1346號、97年台上字第426號判決參照）。查：土地登記簿
    謄本依其程式及意旨屬公文書，推定為真正，被告蘇奕壬即
    蘇宗烈以其所有之系爭房地為被告蘇宗輝設定系爭抵押權，
    有抵押權設定契約書（見本院100年度司執字第8026號卷）
    、土地登記謄本，暨臺南市新化地政事務所100年7月25日所
    登字第1000006618號函檢附之系爭抵押權設定全部資料（本
    院卷第37至45頁）可憑，顯已具有形式證據力。又被告蘇宗
    輝持有被告蘇奕壬即蘇宗烈分別於89年2月16日、90年1月20
    日、90年4月8日、90年5月16日，所簽發之面額50萬、20萬
    、50萬、80萬元之本票原本（見本院100年度司執字第8026
    號卷）；及被告蘇宗輝確分別於89年2月16日、90年1月20日
    、90年5月16日，匯款50萬、20萬、90萬元予被告蘇奕壬即
    蘇宗烈（本院卷第59至60頁）等情，是本件客觀上已足認被
    告蘇奕壬即蘇宗烈積欠被告蘇宗輝債務，始設定系爭抵押權
    予被告蘇宗輝。從而，系爭債權及系爭抵押權應屬有效存在
    。
  3.又按第三人主張表意人與相對人通謀而為虛偽意思表示者，
    該第三人應負舉證之責（最高法院48年台上字第29號判例參
    照）；且民法第87條之通謀虛偽表示，係指表意人與相對人
    相互明知為非真意之表示而言，故表意人之相對人不僅須知
    表意人非真意，並須就表意人非真意之表示相與為非真意之
    合意，始為相當；若僅一方無欲為其意思表示所拘束之意而
    表示與真意不符之意思者，即難指為通謀而為虛偽意思表示
    （最高法院51年台上字第215判例、62年台上字第316號判例
    參照）。原告就被告2人間設定系爭抵押權係通謀虛偽意思
    表示乙節，未舉證以實其說，徒以被告蘇宗輝、蘇奕壬即蘇
    宗烈為兄弟，即認被告2人間系爭抵押權設定為通謀虛偽意
    思表示，顯無理由。
  (二)備位部分
    按民法第244條之撤銷權，依同法第245條規定，自債權人知
    有撤銷原因時起，1年間不行使，或自行為時起經過10年而
    消滅。該項法定期間為除斥期間，其時間經過，權利即告消
    滅，非如消滅時效得因中斷或不完成之事由而延長，是此項
    除斥期間有無逾期，縱未經當事人主張或抗辯，法院亦應先
    為調查認定，以為判斷之依據。經查：系爭抵押權設定於90
    年5月16日乙情，為兩造所不爭執，並有臺南市新化地政事
    務所100年7月25日所登字第1000006618號函檢附之系爭抵押
    權設定全部資料（本院卷第37至45頁）可憑，且原告早於90
    年6月18日即知悉系爭抵押權設定乙情（見90年度執全字第2
    583號卷原告之假扣押執行聲請狀所附系爭房地謄本列印時
    間），惟原告遲至100年8月22日始具狀主張民法第244條第1
    項撤銷權（本院卷第64頁），顯已逾民法第245條所定10年
    除斥期間，故原告訴請撤銷系爭抵押權之設定，即無理由，
    則原告併主張撤銷系爭抵押權登記後，被告蘇宗輝之債權及
    分配金額均應剔除云云，亦屬無據。
六、從而，原告先位聲明請求確認系爭抵押債權不存在，並請求
    更正分配表等；備位聲明請求撤銷系爭抵押權設定行為，並
    訴請更正分配表，均無理由，應予駁回。
七、本件事證已臻明確，兩造其餘攻擊防禦方法及所提證據，核
    與本件判決結果不生影響，爰不另一一論述，併予敘明。
八、訴訟費用負擔之依據：民事訴訟法第78條。
中    華    民    國   100    年    9     月    8    日
                  民事第一庭    法  官  王淑惠
以上正本係照原本作成。
如不服本判決，應於判決送達後20日內，向本院提出上訴狀並表
明上訴理由，如於本判決宣示後送達前提起上訴者，應於判決送
達後20日內補提上訴理由書（須附繕本）。
如委任律師提起上訴者，應一併繳納上訴審裁判費。
中    華    民    國   100    年    9     月    8    日
                                書記官  任婉筠
附表
┌──────────────────────────────────────────────┐
│                                                                                            │
├─┬───────────────────┬─┬──────┬──────┬────────┤
│編│  土        地      坐        落      │地│面    積    │權      利  │                │
│  ├───┬────┬───┬──────┤  ├──────┤            │備考            │
│號│縣  市│鄉鎮市區○ 段   │  地  號    │目│平方公尺    │範      圍  │                │
├─┼───┼────┼───┼──────┼─┼──────┼──────┼────────┤
│１│臺南市│善化區  ○○○段│  828       │建│340.54      │4分之1      │                │
│  │      │        │      │            │  │            │            │                │
└─┴───┴────┴───┴──────┴─┴──────┴──────┴────────┘
┌─┬───┬───┬─────┬───┬────────────┬──┬──────────┐
│編│      │      │          │      │建物面積(平方公尺)      │    │                    │
│  │      │      │          │主要建├──────┬─────┤權利│                    │
│  │建號  │基 地 │建物門牌  │      │面    積    │附    屬  │    │備考                │
│  │      │坐 落 │          │築材料│            │          │範圍│                    │
│號│      │      │          │      │            │建    物  │    │                    │
├─┼───┼───┼─────┼───┼──────┼─────┼──┼──────────┤
│１│40    │臺南市│臺南市善化│加強磚│一層        │          │4分 │                    │
│  │      │善化區○區○○路  │造一層│151.80      │          │之1 │                    │
│  │      │善中段│102號     │住家用│總面積      │          │    │                    │
│  │      │828地 │          │      │151.80      │          │    │                    │
│  │      │號    │          │      │            │          │    │                    │
│  │      │      │          │      │            │          │    │                    │
└─┴───┴───┴─────┴───┴──────┴─────┴──┴──────────┘